【裁判字號】    95,訴,411
【裁判日期】    951004
【裁判案由】    償還公費
【裁判全文】
高雄高等行政法院判決
                                     95年度訴字第00411號
                              .
原      告  中正國防幹部預備學校
代  表  人  甲○○校長
訴訟代理人  嚴宮妙律師
            周書帆律師
被      告  乙○○
            丙○○
上列當事人間因償還公費事件，原告提起行政訴訟，本院判決如
下：
    主  文
被告應連帶給付原告新台幣肆拾貳萬伍仟柒佰捌拾伍元，及自民
國95年6月14日起至清償日止按週年利率百分之5計算之利息。
訴訟費用由被告連帶負擔。
    事  實
壹、事實概要：
    緣被告乙○○於民國（下同）87年8月2日入學就讀原告學校
    高中部，惟其修業期間，因不願降級重讀，經原告以90年8
    月22日（90）尚忍字第2232號令核定退學。依行為時國軍各
    軍事學校退學開除學生賠償費用辦法之規定，被告乙○○應
    賠償原告在校期間之各項費用等合計新台幣（下同）425,78
    5元；又被告丙○○（原姓名為王丙○○，嗣於86年1月3日
    撤冠原夫姓，於87年5月24日立具保證書時簽名丙○○，但
    所蓋印章為王丙○○）為被告乙○○之母，於被告乙○○入
    學時立具保證書，書明願就乙○○中途退學等情，負連帶償
    還一切費用之責，嗣經原告向渠等二人催索，未獲置理，原
    告乃提本件行政訴訟。
貳、兩造聲明：
一、原告聲明：
（一）被告應連帶給付原告425,785元及自起訴狀繕本送達之翌
      日起至清償日止，按年息百分之5計算之利息。
（二）訴訟費用由被告負擔。
二、被告未於準備程序及言詞辯論期日到場，亦未提出任何書狀
    作為聲明。
參、兩造主張之理由：
一、原告起訴意旨略謂︰
（一）按行政訴訟法第8條第1項規定：「人民與中央或地方機關
      間，因公法上原因發生財產上之給付或請求做成行政處分
      以外之其他非財產上之給付，得提起給付訴訟。因公法上
      契約發生之給付，亦同。」又「行政機關基於法定職權，
      為達成特定之行政目的，於不違反法律規定之前提下，自
      得與人民約定提供某種給付，並使接受給付者負合理之負
      擔或其他公法上對待之義務，而成立行政契約關係。」亦
      經司法院釋字第348號解釋理由書闡明在案。本件係因公
      法上法律關係所定之契約，及因公法上原因發生之財產給
      付，原告自得依上揭規定及司法院解釋提起本訴。
（二）被告乙○○於87年8月2日就讀原告學校高中部，惟高中部
      修業期間，因不願降級重讀而於90年8月13日退學。另被
      告丙○○為被告乙○○之母，就被告乙○○如因意志不堅
      或因其他原因開除學籍，或因成績不及格中途退學者，或
      修業期滿後未達升讀各軍種官校標準，亦不願轉讀各軍種
      專科班隊時，擔保願負連帶賠償在校期間一切費用之責任
      ，亦有入學保證書可憑。又，依行為時國軍各軍事學校退
      學開除學生賠償費用辦法第2條之規定：「國軍各軍事學
      校招考之學生報到入學後，經轉學、退學或開除學籍者，
      除符合本辦法免賠在校費用之規定外，均應賠償在校期間
      費用。」因而，被告乙○○於90年8月13日因不願降級重
      讀而退學，並經原告90年8月22日（90）尚忍字第2232號
      令核定在案，被告2人應連帶賠償被告乙○○在校期間之
      薪餉、主副食費、教育訓練費及補助費等一切費用，依上
      開賠償費用辦法第3條規定核算，共計425,785元，原告幾
      經催討，惟被告2人迄未履行其賠償義務，遂提起本件行
      政訴訟。
二、被告未於準備程序及言詞辯論期日到場，亦未提出任何書狀
    主張或答辯。
    理  由
壹、程序部分：
    被告經合法通知，未於言詞辯論期日到場，核無行政訴訟法
    第218條準用民事訴訟法第386條各款所示情形，茲准依原告
    之聲請，由其一造辯論而為判決。
貳、實體部分：
一、按人民與中央或地方機關間，因公法上原因發生財產上給付
    ，得提起給付訴訟，行政訴訟法第8條第1項定有明文。又「
    行政機關基於法定職權，為達成特定之行政上目的，於不違
    反法律規定之前提下，自得與人民約定提供某種給付，並使
    接受給付者負合理之負擔或其他公法上對待給付之義務，而
    成立行政契約關係。」亦經司法院釋字第348號解釋理由書
    闡明在案。次按「中正預校初級部或高級部學生畢業後，升
    入高級部或大專部（正期班或專科班）就讀，如因故退學，
    除依前項規定辦理外，其在中正預校就讀期間之費用，亦應
    依國軍各軍事學校退學開除學生賠償費用辦法之規定辦理賠
    償。」行為時國防部頒訂之「國軍各軍事學校學員生修業規
    則」（前開規則於90年3月28日修正發布名稱為「軍事學校
    學員生修業規則」）第44條第2項定有明文。又「國軍各軍
    事學校（院班）招考之學生報到入學後，經退學或開除學籍
    者，符合本辦法免賠在校費用之規定外，均應賠償在校期間
    費用。」行為時「國軍各軍事學校退學開除學生賠償費用辦
    法」（上開辦法業於88年6月9日修正發布名稱為「國軍各軍
    事院校轉學退學開除學生賠償費用辦法」）第1條第1項亦有
    相同規定。又國防部各軍事學校設立之宗旨，乃係以培養訓
    練國軍各軍種之幹部為目的，國防部為解決各軍種軍士官缺
    額補充，以公費教育方式，鼓勵各個學齡之學生接受軍事教
    育，進而成為各軍種幹部來源，並以前揭國軍各軍事學校退
    學開除學生賠償費用辦法作為處理是項業務之依據，及確保
    享受公費待遇之學生於畢業後照約按受分發各部隊及軍事機
    關學校完成服務，以解決軍中幹部來源之問題，為達成行政
    目的所必要，亦未逾越合理之範圍，則此項規定為接受公費
    教育學生與軍校間訂立行政契約之準據，成為入學公費生與
    軍校間行政契約之內容，合先敘明。
二、本件被告乙○○於87年8月2日入學就讀原告學校高中部，惟
    其於高中部修業期間，因不願降級重讀，經原告以90年8月
    22日（90）尚忍字第2232號令核定退學。依行為時國軍各軍
    事學校退學開除學生賠償費用辦法之規定，被告乙○○應賠
    償原告在校期間之各項費用等合計425,785元，因被告丙○
    ○為被告乙○○之母，於被告乙○○入學時立具保證書願負
    連帶賠償責任等情，業據原告提出被告乙○○入學保證書、
    原告90年8月22日（90）尚忍字第2232號退學令、退學學生
    名冊及退學學生應賠償費用統計表為證。被告未於準備程序
    及言詞辯論期日到場，亦未提起書狀作何聲明陳述，應認原
    告之主張為真實。
三、經查，本件被告乙○○就讀中正國防幹部預備學校高中部學
    生，並享受公費，是其與原告間因此成立行政契約，而應受
    契約約定之拘束。又上開賠償費用辦法及修業規則乃國防部
    為規範各軍事學校學生在學期間享受公費待遇應遵守之權利
    義務關係所訂頒之辦法及規則，且為各軍事學校學生入學時
    與學校相互約定之契約內容（行政契約），是學生因故而遭
    學校退學，自應依該賠償費用辦法及規則履行其義務。是以
    ，原告依被告乙○○入學時與學校間訂立相互約定之行政契
    約內容，並按行為時「國軍各軍事學校退學開除學生賠償費
    用辦法」第1條之規定，提起本件給付訴訟，請求被告乙○
    ○應給付在學期間之各項費用計425,785元，依法尚無不合
    。又查，被告丙○○於被告乙○○至中正國防幹部預備學校
    入學時，即立有入學保證書，保證被告乙○○在校期間如意
    志不堅或因其他原因開除學籍，或成績不及格中途退學者，
    保證人願負連帶賠償責任，賠償在校期間一切費用，核其性
    質屬連帶保證契約，本件被告乙○○既遭原告學校退學，則
    被告丙○○依該入學保證書之約定，自應負連帶賠償在校期
    間一切費用之責任。
四、綜上所述，原告依據被告乙○○與原告所訂立之行政契約、
    被告丙○○所出具之入學保證書，請求被告連帶賠償425,78
    5元之公費，為有理由，應予准許。又行政契約，本法未規
    定者，準用民法相關之規定，行政程序法第149條定有明文
    。而依民法第233條第1項前段及第203條規定：遲延之債務
    ，以支付金錢為標的者，債權人得請求依法定利率計算之遲
    延利息；應付利息之債務，其利率未經約定，亦無法律可據
    者，週年利率為百分之5。本件原告訴請被告連帶給付如主
    文第1項前段所示之金額，及自起訴狀繕本送達翌日即95年6
    月14日（本件起訴狀繕本送達之日期為95年6月13日，有送
    達證書2件附本院卷可稽）起至清償日止，按週年利率百分
    之5計算之利息部分，亦屬有據，爰准原告之請求如主文所
    示。
五、據上論結，本件原告之訴為有理由，依行政訴訟法第195條
    第1項前段、第98條第3項前段、第218條、第104條、民事訴
    訟法第385條第1項前段、第85條第2項，判決如主文。
中    華    民    國    95    年    10    月    4     日
                  第三庭審判長法  官   邱政強
                              法  官   李協明
                              法  官   詹日賢
以上正本係照原本作成。
如不服本判決，應於判決送達後20日內向本院提出上訴書狀，其
未表明上訴理由者，應於提起上訴後20日內向本院提出上訴理由
書（須按對造人數附繕本）；如於本判決宣示或公告後送達前提
起上訴者，應於判決送達後20日內補提上訴理由書（須附繕本）
。未表明上訴理由者，逕以裁定駁回。
提起上訴應預繳送達用雙掛號郵票7份（每份34元）。
中    華    民    國    95    年    10    月    4     日
                              書記官   林幸怡


司法院資訊處製作；財團法人民間司法改革基金會備份。
